【裁判字號】    98,上訴,3423
【裁判日期】    990126
【裁判案由】    偽造文書等
【裁判全文】
臺灣高等法院刑事判決                98年度上訴字第3423號
上  訴  人  臺灣臺北地方法院檢察署檢察官
被      告  甲○○
                    國民
上列上訴人因被告偽造文書案件，不服臺灣臺北地方法院97年度
訴字第2165號，中華民國98年7月9日第一審判決（起訴案號：臺
灣臺北地方法院檢察署96年度偵緝字第1922號），提起上訴，本
院判決如下：
    主  文
原判決撤銷。
甲○○行使偽造私文書，足以生損害於他人，處有期徒刑陸月，
如易科罰金，以銀元參佰元即新臺幣玖佰元折算壹日。未扣案偽
造之「笠達企業有限公司」、「丙○○」之印章各壹枚，與系爭
偽造之「高境界直銷授權書」壹紙，均沒收。
    事  實
一、甲○○原係笠達企業有限公司（下稱笠達公司）董事長丙○○之特別助理，於民國90年 6月中旬離職，詎其於離職後，
    竟基於意圖為自己不法之所有及偽造私文書之犯意，於90年
    7月3日或之前某日，在臺北市不詳處所，委請不知情之刻印
    人員，偽刻「笠達公司」及當時之負責人「丙○○」之印章
    各一枚，及偽造內容為授權人笠達公司丙○○授權被告，直
    銷健康食品即高境界免疫乳漿蛋白濃縮物之「高境界直銷授
    權書」1 紙，並蓋用偽刻之「笠達公司」、「丙○○」印章
    之印文於該授權書上，表示其已取得笠達公司丙○○授權直
    銷前述健康食品。旋於90年7月4日持該偽造之直銷授權書前
    往臺北市○○區○○路2段189號3樓之1碩晟生化科技股份有
    限公司（下稱碩晟公司），向碩晟公司代表人丁○○佯稱其
    已取得「高境界免疫乳漿蛋白濃縮物」進口商笠達公司之授
    權，可以在國內以無店舖銷售方式，即直銷方式，經銷上開
    商品，碩晟公司只要向其購買上開商品 2,000盒，其即可將
    該商品經銷權委由碩晟公司經銷一年，並可為碩晟公司開發
    市場，找立法委員金素梅代言的癌症基金會代為銷售，該癌
    症基金會有 3萬個會員，市場很大云云，並將上述直銷授權
    書影本交予丁○○，致丁○○（起訴書誤植為藍美惠）陷於
    錯誤，誤信甲○○有取得笠達公司之授權，遂以碩晟公司名
    義與甲○○簽訂「商品行銷授權委任書」，授權期限自90年
    7月8日起至91年7月8日止，同時簽發其個人名義，票面金額
    共計新臺幣（下同）328萬元之如附表所示支票5張交付予甲○○，做為經銷業績之保證，足以生損害於笠達公司、碩晟
    公司與丙○○、丁○○等人。因事後甲○○僅交付其中價值
    98萬元（交貨時，該批商品之有限期限僅剩 4個月）之貨品
    予碩晟公司，其餘部分即未履行，又將附表所示供擔保用之
    支票轉讓予他人，嗣經丁○○請求甲○○交付其餘貨品或退
    還附表所示供擔保用之支票，然甲○○均置之不理，且避不
    見面，丁○○遂於同年底轉向當時笠達公司負責人戊○請求
    交付其餘貨品，經笠達公司相關人員告知並無出具上揭授權
    書後，始悉受騙等情。
二、案經笠達、碩晟公司訴由臺北市政府警察局士林分局移請臺
    灣臺北地方法院檢察署檢察官偵查起訴。
    理  由
壹、證據能力：
    按被告以外之人於審判外之言詞或書面陳述，除法律有規定
    者外，不得作為證據；又被告以外之人於審判外之陳述，雖
    不符合同法第159條之1至第159條之4之規定，但經當事人於
    審判程序同意作為證據，法院審酌該言詞陳述或書面陳述作
    成時之情況，認為適當者，亦得為證據。當事人、代理人或
    辯護人於法院調查證據時，知有第159條第1項不得為證據之
    情形，而未於言詞辯論終結前聲明異議者，視為有前項之同
    意，刑事訴訟法第159條第1項及第159條之5分別定有明文。
    本判決下列所引用之證據資料均經依法踐行調查證據程序，
    當事人於本院言詞辯論終結前亦未聲明異議，本院審酌證據
    資料製作時之情況，均無違法不當及證明力明顯過低之瑕疵
    ，亦查無依法應排除其證據能力之情形，認以之作為證據應
    屬適當，皆有證據能力。
貳、認定犯罪事實所憑證據和理由：
一、訊據被告甲○○雖坦承有於90年7月4日持該上揭「高境界直
    銷授權書」前往碩晟公司上址，將該授權書影本交予丁○○
    ，並與碩晟公司代表人丁○○簽訂「商品行銷授權委任書」
    ，授權期限自90年7月8日起至91年7月8日止，丁○○同時簽
    發其個人名義，票面金額共計328萬元之如附表所示支票5張
    交付予伊等事實，惟否認有何偽造文書與詐欺犯行，辯稱：
    伊原是笠達公司子公司新洋公司負責人丙○○之特別助理，
    於90年5、6月離職後成為新洋公司販賣高境界產品之經銷商
    ，從笠達公司進貨再出給丁○○代表之碩晟公司，為銀貨兩
    訖之生意，對碩晟公司、笠達公司均有好處，伊沒有動機偽
    造授權書，該授權書是其職員乙○○交給伊，伊再交給丁○○云云。經查：
（一）被告原係新洋公司董事長丙○○之特別助理，係受僱於新
      洋公司，於90年 6月中旬離職後，確有執前揭「高境界直
      銷授權書」向碩晟公司代表人丁○○表示已取得「高境界
      免疫乳漿蛋白濃縮物」進口商笠達公司之授權，而與碩晟
      公司簽訂「商品行銷授權委任書」，碩晟公司代表人丁○○同時簽發其個人名義如附表所示支票 5張與被告，做為
      該經銷業績之保證等情，為被告於偵查中、原審審理及本
      院審理時所坦認，且分經笠達公司前後任代表人丙○○、
      戊○與碩晟公司代表人丁○○於偵查、原審審理中證述屬
      實，並有系爭「高境界直銷授權書」、碩晟公司與被告所
      簽「商品行銷授權委任書」及如附表所示支票影本 5張、
      退票理由單 2張等件附卷可稽，被告此部分自白與事實相
      符，堪予採信。
（二）證人即笠達公司前後任代表人丙○○、戊○均迭於偵查中
      、原審審理中一再指陳並未出具前揭授權書，授權書上的
      印文並非笠達公司的大小章等語，並由告訴人笠達公司當
      時負責人戊○於偵查中提出兩套「笠達公司」印鑑之印文
      、與該公司前、後任負責人「丙○○」、「戊○」印鑑之
      印文（見偵查卷第46、47頁）在卷足稽。又證人即笠達公
      司前任代表人丙○○於原審審理中結證稱：於案發當時伊
      擔任笠達公司負責人之期間即於90年間，笠達公司當時有
      兩套大小章，一套用於簽發銀行支票，一套用於政府機關
      ，或公司對外締約之用，這兩套大小章大部分由伊自己保
      管，或由會計主任管理等語（見原審卷第60頁反面、第61
      頁反面），此參以由告訴人笠達公司當時負責人戊○於偵
      查中所提之兩套「笠達公司」印鑑之印文、與該公司前、
      後任負責人「丙○○」、「戊○」印鑑之印文（見偵查卷
      第46、47頁），及被告於97年12月25日所提刑事聲請狀後
      附之被證一編號 3之笠達公司於87年12月30日向臺北市政
      府聲請變更之變更登記事項卡上「笠達公司」印鑑之印文
      與附於偵查卷第46頁一所示「笠達公司」印文相同；同日
      所提被證一其餘文件上之「笠達公司」之印文亦均與偵查
      卷第46頁一所示「笠達公司」印文相同；而原審卷第43頁
      上方丙○○之印文，亦與偵查卷第46頁一所示「丙○○」
      印文係同一【詳見原審卷第40頁（笠達公司印文）、41頁
      （笠達公司、丙○○印文）、43頁（丙○○印文）、44頁
      （笠達公司向彰化銀行貸款開立本票之其上笠達公司、丙○○印鑑之印文）】等情；及參諸系爭「高境界直銷授權
      書」上授權人欄位「笠達公司」與「丙○○」之印文（見
      91 年度偵字第13477號卷第16頁），雖甚為模糊，然與告
      訴人笠達公司變更登記事項卡上「笠達公司」與「丙○○
      」印鑑之印文（見原審卷第41頁）相互比對，笠達公司印
      鑑印文之面積較大，系爭「高境界直銷授權書」上「笠達
      公司」之印文面積較小；又丙○○印鑑印文其中明字其左
      邊之日字係被右方月字包圍其中，而系爭「高境界直銷授
      權書」上「丙○○」印文其中明字的左方「日」字與「月
      」各自獨立，僅月字下方較長延伸至日字下方，是該系爭
      「高境界直銷授權書」上授權人欄位「笠達公司」與「丙○○」之印文，顯與笠達公司變更登記事項卡上「笠達公
      司」與「丙○○」印鑑之印文，非屬同一等情以觀，足認
      證人丙○○、戊○指陳系爭直銷授權書上的印文並非笠達
      公司的大小章等語，應非子虛，堪可採信。至偵查卷中告
      訴人笠達公司提出本件告訴之告訴狀（91年1月2日撰狀於
      同年4月4日提告，見91年度偵字第 13477號偵查卷第15頁
      ）、據以委任律師為告訴代理人之委任狀（96年 9月11日
      委任，見96年度偵緝字第1922號卷第38頁），應係告訴人
      笠達公司事後方便提起本件訴訟之用而另行刻印，況且本
      案偽造文書之時間應係在90年 7月3日或3日之前某日，故
      應以案發前之印鑑使用情形為判斷之依據，尚難以其後之
      狀況推認證人丙○○、戊○所證為不實。
（三）被告既坦認有交付「高境界直銷授權書」影本予碩晟公司
      負責人丁○○，已如前述，卻爭執告訴人所提告證一之「
      高境界直銷授權書」1紙（見91年度偵字第13477號卷第16
      頁）疑非真正云云，另辯以：丁○○在一審時表示（系爭
      授權書）正本在他那裡，惟均未提出云云（見本院卷第31
      頁），惟查，證人丁○○於偵查中僅陳稱：「商品行銷授
      權委任書」之正本一時找不到（見同上偵緝卷第78頁），
      於原審審理時則係證稱：「商品行銷授權委任書」之正本
      在律師處，告訴狀後所附證物二是律師拿去影印後提告的
      等語（見原審卷第65頁），是本件被告上開辯詞顯有誤指
      。再查，該「高境界直銷授權書」既係授權人「笠達公司
      」授權乙方即被告之文書，依一般事理之常，該「高境界
      直銷授權書」之原本理應係在被告身上，然被告自96年緝
      獲後歷經偵查至原審審理，迄今已達2年餘均未能提出該
      「高境界直銷授權書」之原本，以供法院比對，查明證人
      丁○○所提告證一是否與原本相符，是本件並無積極事證
      足認告訴狀後附告證一「高境界直銷授權書」影本，與被
      告交付予丁○○之上揭直銷授權書原本有何不相符之處，
      自應推定為真正，被告空言否認為真，惟未提出授權書原
      本以實其說，委難遽採。
（四）再依被告在偵查中初訊問時供稱：「（問：你有無經過戊○的授權直銷他的產品？）沒有，但我是公司的職員，為
      何還要經過授權」、「我沒有印象我有簽什麼授權書給她
      （指丁○○）」等語，經提示本件授權書予被告閱覽後，
      被告始翻異前詞供稱：我有權力，我從笠達進貨，當然有
      權簽云云，足認被告所辯已不可採；而證人乙○○於90年
      間為被告之私人助理，且為被告同居女友潘淑玲之弟，此
      為被告所自承（見同上偵緝卷第44頁），又觀諸被告於偵
      查中供稱：（問：你幫笠達公司、新洋公司銷貨，除了本
      案高境界直銷售權書外，有無拿過類似授權書？）沒有，
      只有拿過一份」等語（見同偵緝卷第 111頁），顯與上開
      證人乙○○證稱多次拿取類似授權書等語（見同上偵緝卷
      第44頁）不相符合；另證人即時任被告之助理乙○○於偵
      查中雖證述：（問：你有替被告與碩晟公司接洽處理高境
      界的事？）伊那時是被告的助理有協助他處理事情，伊有
      從新洋公司叫貨自己送去碩晟公司，（問：提示直銷授權
      書，有無看過？）有看過類似的東西，那時作業時常在新
      洋作業，新洋有時會請伊帶東西給被告，這種類似授權書
      伊有看過，有轉交過給被告云云，惟其於本院審理時則結
      證稱：伊於偵查中所說看過的是屬於高境界產品類似買賣
      的文件，但伊並不能確定是否就是系爭的這份授權書。（
      問：承上，你共經手或看過多少件類似的授權書？）伊經
      手的文件，有的是沒有看過內容，只有直接轉交而已；（
      問：是否記得本案授權書你是否記得曾經交給被告？）因
      為當時伊是被告之助理，若是被告不在辦公室，會有很多
      文件由伊轉交，本案授權書當時轉交時，伊沒有拆開來看
      ，伊不能確定，但是類似的授權書伊曾經有看過。原先用
      信封裝訂在內，伊轉交給被告時，並不會去打開看，因為
      伊沒有權利看。所以伊不能確定有看過本案的授權書等語
      （見本院99年1月12日審判筆錄第10、11、7頁）。再參以
      被告於本院99年1月12日審理時供稱：系爭授權書是乙○○在新洋公司轉交給伊，是在辦公時間交伊云云（見同日
      審判筆錄第6頁），惟參以證人即笠達公司負責人戊○於
      本院審理時證稱：被告擔任丙○○特別助理時，他的辦公
      室在新洋公司，但時間很短，特別助理有獨立辦公室。被
      告在新洋公司擔任助理的時間約三、四個月，被告他不擔
      任特別助理後，就沒有使用原先的辦公室，因該辦公室馬
      上就由另外一位接替被告職位之鍾先生使用。（問：新洋
      公司是否會將要交給被告的文件交給乙○○代轉？）不可
      能。這麼重要的東西，何況系爭授權書是笠達公司開出來
      的，並不是新洋公司開出的，也不可能由新洋公司轉交。
      丙○○平常上班是在新洋公司上班。（問：丙○○會不會
      把公司要交給被告的文件，由你們公司小姐轉交給他？）
      也不可能，笠達公司所有大、小印章都在伊手上，伊是在
      臺北市○○路笠達公司上班，但是伊同時也是新洋公司的
      股東，有時會去新洋公司，印章伊都放在笠達公司，案發
      當時笠達、新洋公司的負責人是丙○○，也在那段時間，
      也變更了負責人的名義，不過，一向笠達公司的印章都放
      在仁愛路公司。丙○○並沒有向伊拿過笠達公司的印章蓋
      用一份授權書給被告等語（見同日審理筆錄第13、14頁）
      ，被告既至遲於90年6月間已自新洋公司離職，何以仍能
      使用其原辦公室；另乙○○亦非新洋公司員工，僅係被告
      個人之私人助理，何以也能自由進出新洋公司之辦公室，
      此與一般事理不符，足認被告辯稱：系爭授權書是乙○○
      在新洋公司轉交給伊云云，顯與常情有違。另證人乙○○
      於本院證稱其不能確定有看過本案系爭「高境界直銷授權
      書」，又其於偵查中所述之類似授權書是屬於高境界產品
      之買賣文件，但不能確定是系爭授權書，新洋公司有時會
      請伊帶東西給被告等語，然本件系爭「高境界直銷授權書
      」實係笠達公司所出具，而非由新洋公司出具之文件，再
      參以證人戊○所述當時笠達公司之大小章均放置於笠達公
      司仁愛路辦公室保管等情綜合判斷，前述證人乙○○之證
      詞應係迴護被告之詞，尚不足以作為有利被告之認定依據
      。
（五）被告既於90年7月4日持偽造之內容略為：被告業經告訴人
      笠達公司之授權，直銷告訴人笠達公司之高境界產品，出
      貨價以市場終端價之五折（含稅）處理，包銷十五包一盒
      裝二千盒，並於承受本授權書之同時付清貨款，告訴人笠
      達公司同意金素梅關懷基金會之業務由被告單獨作業，被
      告可自由再授權經營人經銷告訴人之產品等語之「高境界
      直銷授權書」，前往碩晟公司上址，向碩晟公司代表人丁○○佯稱其已取得「高境界免疫乳漿蛋白濃縮物」進口商
      笠達公司之授權，可以在國內以無店舖銷售方式，即直銷
      方式，經銷上開商品，碩晟公司只要向其購買上開商品2,
      000 盒，其即可將該商品經銷權委由碩晟公司經銷一年，
      並可為碩晟公司開發市場，找立法委員金素梅代言的癌症
      基金會代為銷售，該癌症基金會有 3萬個會員，市場很大
      云云，並為取信惠美將上述直銷授權書影本交予丁○○，
      致丁○○陷於錯誤，因此誤信甲○○有取得笠達公司之授
      權，遂代表以碩晟公司名義與被告簽訂「商品行銷授權委
      任書」，因該商品行銷授權委任書合約條款第三條約定，
      甲方即碩晟公司於接受本授權委任書之同時，同意包銷貳
      仟盒，並付清總貨款三百二十八萬元整，以作為經銷業績
      之保證等語，是本件告訴人碩晟公司代表人丁○○亦同時
      陷於錯誤，於簽約同時，亦交付如附表所示 5紙支票予被
      告。蓋因依一般商品交易之習慣，通常係出賣人先交付商
      品或於交付商品予買受人之同時，買受人始有依約給付貨
      款之義務，又依上揭「商品行銷授權委任書」合約條款第
      五條出貨程序規定：1.甲方即碩晟公司下訂單之同時，需
      先付該訂單總貨款之三成作為訂金。提貨日再另付清餘款
      ‧‧等語，是經解釋上揭契約之真意，本件告訴人碩晟公
      司代表人丁○○之所以在簽約同時，簽發如附表所示 5紙
      支票之目的，應係在擔保付清上揭經銷產品之貨款之用，
      因此，丁○○之所以會在被告尚未出貨之前，於簽約之同
      時，即簽發如附表所示之支票 5紙交付被告，乃係誤信被
      告取得笠達公司授權，欲取得上揭商品直銷授權及擔保付
      清商品貨款所致，故被告上揭行使系爭偽造之「高境界直
      銷授權書」，向其詐稱其已取得笠達公司授權之行為，與
      告訴人碩晟公司代表人丁○○簽發如附表所示之支票 5紙
      交付被告之結果，二者間並具有相當因果關係甚明。另查
      ，依碩晟公司與被告簽訂「商品行銷授權委任書」合約條
      款第六條約定，碩晟公司於經銷期間，同意提撥該商品銷
      售稅後淨利百分之三十給予被告。雙方同意至少三個月結
      算乙次‧‧等語，又被告於偵查中亦供承其自新洋公司拿
      貨係（市場終端價）四折，賣給丁○○係（市場終端價）
      五折，其賺一成等語（見同上偵緝卷第37頁），是被告除
      可從中賺取一成之差價外，仍可依約向碩晟公司請求提撥
      該商品銷售稅後淨利百分之三十之利潤，故被告顯有為自
      己不法所有之意圖，顯見被告辯稱本案買賣是銀貨兩訖，
      笠達公司、碩晟，伊並無偽造之動機及必要，亦無不法所
      得云云，顯與事實不符，難以遽信。末查，被告在收受附
      表所示支票後，僅出了一批有效期限僅剩 4個月的貨約價
      值98萬元，其餘部分均未履約出貨，竟仍將供擔保用之支
      票轉讓予他人，而支票執票人逕將支票提示遭退票，因而
      造成被害人碩晟公司負責人丁○○之票據信用之受到損害
      ，並因該批貨之有效期限僅餘 4個月，致造成碩晟公司行
      銷之困難，事後因部分商品已逾有效期限無法出售，亦造
      成碩晟公司受有損害；另碩晟公司負責人丁○○誤信笠達
      公司有授權，遂在被告事後未能履約出貨或退還支票之際
      ，於90年底轉向當時笠達公司負責人戊○請求交付其餘貨
      品，同時造成笠達公司之商譽損害，是被告上揭行使系爭
      偽造之「高境界直銷授權書」行為，顯足以生損害於笠達
      公司、碩晟公司與丙○○、丁○○等人至為明確，被告辯
      稱並無對告訴人造成損害云云，顯有誤會，不足為採。
（六）另證人即萬坤公司負責人黃玲於原審審理時雖證述：因為
      被告幫丙○○跟伊公司簽了萬坤的 1千萬元的合約，後來
      丙○○不願意承認這個合約，就說是被告主導，與他無關
      ，所以才來公司找被告理論；…被告是專門管廣告、行銷
      ，丙○○很信任他…丙○○對被告的信任應該超過董娘（
      即戊○）所認知的，（丙○○對被告的信任是否你個人的
      感覺？）伊看過丙○○拿支票本給被告云云，然查，證人
      黃玲前述證稱丙○○代表之新洋公司與萬坤公司一事之糾
      葛，與本件被告偽造文書與詐欺犯行並無關連性；另其雖
      證稱有聽聞戊○說被告買貨要賣給丁○○云云，然查，被
      告係透過乙○○向新洋公司購買商品後，再交付予告訴人
      碩晟公司，此據證人乙○○證述在卷（見本院卷第48頁反
      面），是亦難以證人黃玲之證詞遽認被告確獲笠達公司代
      表人蔡明責之授權，況證人黃玲於原審亦證稱：並無具體
      聽到任何被告獲得授權協議的事情，也沒有看過丙○○簽
      立授權書等語（見原審卷第67頁），是證人黃玲之上述證
      詞並不明確，尚不足作為有利被告之認定依據。
（七）末查，本件被告與丁○○簽立前揭授權委任書後，確有收
      受如附表所示支票 5紙，其中編號1至3的支票經提示獲付
      款，編號4、5所示的支票則經被告轉讓後提示未獲付款等
      情，固有前揭支票影本5張及退票理由單2張可憑。然依證
      人丁○○於偵查中所述：（當初支票開 328萬，實際兌現
      多少錢？）兌現金額98萬元，是被告出第一批或給伊兌現
      的貨款金額、（你之前說出貨 98萬元，為何後來兌現128
      萬元？）應該是如被告所說，有跟被告調了 1、20萬元，
      實際金額忘記了，因為調現，所以另外兌現20萬元等語（
      見偵查卷第106、107頁）。可知，被告確有出了約價值98
      萬元之商品予碩晟公司，附表編號1至3的支票，經被告提
      示後並已兌領，其中98萬元是依約交付貨物的貨款，其餘
      則是被告與丁○○間的金錢借貸往來。然查，本件被告雖
      於事後出了一批價值98萬元之貨，惟於交貨當時，該批商
      品之有效期限僅剩 4個月，致造成碩晟公司行銷之困難，
      事後並因部分商品未能於 4個月內售出而逾有效期限，致
      造成碩晟公司受有損害；另被告就其餘部分均未履約出貨
      ，竟仍將附表編號4、5所示供擔保用之支票轉讓予他人，
      嗣支票執票人逕將支票提示而遭退票，因此造成碩晟公司
      負責人丁○○之個人票據信用受到損害，綜上各情所述，
      縱被告事後有出部分貨物，仍不能解免其前述詐欺犯行之
      成立，併予敘明。
（八）故綜上述各項事證綜合判斷，足認被告上開辯解，應係其
      事後圖飾卸責之詞，尚難採信。是本案事證已明，被告上
      揭行使偽造私文書與詐欺如附表所示支票之犯行，均堪認
      定。
參、論罪：
一、新舊法比較：
    被告行為後，刑法業於94年2月2日修正公布，並自95年7月1
    日起施行。按行為後法律有變更者，適用行為時之法律，但
    行為後之法律有利於行為人者，適用最有利於行為人之法律
    ，現行刑法第2條第1項定有明文。此條係規範行為後法律變
    更所生新舊法律比較適用之準據法，是刑法第2條第1項本身
    雖經修正，但無比較新舊法適用之問題，應一律適用裁判時
    之現行刑法第2條第1項之規定，為「從舊從輕」之比較；又
    新舊刑法關於刑之規定，雖同採從輕主義，惟比較時仍應就
    罪刑有關之共犯、未遂犯、想像競合犯、牽連犯、連續犯、
    結合犯，以及累犯加重、自首減輕暨其他法定加減原因（如
    身分加減）與加減比例等一切情形，綜其全部之結果，而為
    比較，再適用有利於行為人之法律處斷，而不得一部割裂分
    別適用不同之新舊法（最高法院24年上字第4634號判例意旨
    、95年第8次刑事庭會議決議參照）。準此：
（一）被告所犯詐欺取財罪有關罰金刑規定，刑法分則編各罪所
      定罰金刑之貨幣單位原為銀元，修正前刑法第33條第 5款
      規定：「罰金：一元（銀元）以上」，而依罰金罰鍰提高
      標準條例規定，就72年 6月26日前修正之刑法部分條文罰
      金數額提高 2至10倍，其後修正者則不提高倍數，並依現
      行法規所定貨幣單位折算新臺幣條例規定，以銀元 1元折
      算新臺幣3元。修正後刑法第33條第5款規定：「罰金：新
      臺幣1千元以上，以百元計算之」，刑法第33條第5款所定
      罰金貨幣單位經修正為新臺幣後，刑法分則各罪所定罰金
      刑之貨幣單位亦應配合修正為新臺幣，為使刑法分則編各
      罪所定罰金之最高數額與刑法修正前趨於一致，乃增訂刑
      法施行法第1條之1：「中華民國94年1月7日刑法修正施行
      後，刑法分則編所定罰金之貨幣單位為新臺幣。94年1月7
      日刑法修正時，刑法分則編未修正之條文定有罰金者，自
      94年1月7日刑法修正施行後，就其所定數額提高為30倍。
      但72年 6月26日至94年1月7日新增或修正之條文，就其所
      定數額提高為 3倍」。從而，刑法分則編各罪所定罰金刑
      之最高數額，於上開規定修正後並無不同，惟修正後刑法
      第33條第 5款所定罰金刑最低數額，較之修正前提高，自
      以修正前刑法第33條第5款規定有利於被告。
（二）本件被告犯罪時之刑法第41條第 1項前段規定：「犯最重
      本刑為5年以下有期徒刑以下之刑之罪，而受6個月以下有
      期徒刑或拘役之宣告，因身體、教育、職業、家庭之關係
      或其他正當事由，執行顯有困難者，得以1元以上3元以下
      折算 1日，易科罰金」，又被告行為時之易科罰金折算標
      準，依修正前罰金罰鍰提高標準條例第 2條前段（現已刪
      除）規定，就其原定數額提高為1百倍折算1日，則本件被
      告行為時之易科罰金折算標準，應以銀元3百元折算1日，
      經折算為新臺幣後，應以新臺幣9百元折算為1日。惟95年
      7月1日修正公布施行之刑法第41條第 1項前段則規定：「
      於被告，自應依現行刑法第2條第1項前段，適用修正前刑
      法第41條第1項前段規定，定其易科罰金之折算標準。
（三）刑法第55條原規定：「一行為而觸犯數罪名，或犯一罪而
      其方法或結果之行為犯他罪名者，從一重處斷。」於此次
      刑法修正，該條則規定為：「一行為而觸犯數罪名，從一
      重處斷。但不得科以較輕罪名所定最輕本刑以下之刑。」
      是本次刑法修正，業將牽連犯之規定刪除。本件被告所犯
      上開行使偽造私文書罪與詐欺取財罪，具有牽連犯之關係
      （詳後述），依修正前即行為時之規定，應從一重以行使
      偽造公文書罪處斷；而修正後之刑法既已刪除牽連犯之規
      定，則被告所犯上述各罪，應依數罪併罰之規定分論併罰
      ，比較新舊法之規定，仍以修正前之規定較有利於被告。
（四）綜合上述各條文修正前、後之比較，揆諸前揭最高法院決
      議意旨及修正後刑法第2條第1項規定之「從舊、從輕」原
      則，自應整體適用被告行為時即修正前之刑法論處。
（五）又刑法第41條再度修正，自98年9月1日起施行，本次修正
      係針對被判處 6月以下有期徒刑及拘役確定之人，於執行
      時，本得聲請易科罰金，而未聲請易科罰金時，得改為聲
      請易服社會勞動，此乃檢察官執行時所應處理之事項，非
      係刑罰法律有變更，此次修正自毋庸為新舊法之比較，併
      此敘明。
二、核被告甲○○以行使上述偽造之「高境界直銷授權書」之詐
    術，向碩晟公司代表人丁○○佯稱其已取得「高境界免疫乳
    漿蛋白濃縮物」進口商笠達公司之授權，可以在國內以無店
    舖銷售方式，即直銷方式，經銷上開商品，並將授權書影本
    交予丁○○，致丁○○因而陷於錯誤，誤信甲○○已取得笠
    達公司之授權，遂以碩晟公司名義與甲○○簽訂「商品行銷
    授權委任書」，並同時交付如附表所示支票 5張予被告之所
    為，係犯刑法第216條、第210條之行使偽造私文書罪，及同
    法第339條第1項之詐欺取財罪。被告委請不知情之刻印人員
    ，偽刻「笠達公司」及當時之負責人「丙○○」之印章之行
    為，係成立間接正犯。被告偽造「笠達公司」、及該公司負
    責人「丙○○」印文之行為，為偽造私文書即「高境界直銷
    授權書」之階段行為；偽造私文書之低度行為亦為行使之高
    度行為所吸收，均不另論罪，檢察官誤認被告另犯刑法第21
    7 條之罪，容有未洽，併予敘明。又被告所犯上開行使偽造
    私文書及詐欺取財二罪間，有方法、目的之牽連犯關係，應
    依修正前刑法第55條牽連犯規定，從一重以行使偽造私文書
    罪處斷。
肆、撤銷改判的理由：
    原審就卷內各項證據資料未詳予勾稽，遽為被告無罪之諭知
    ，顯有未洽。檢察官上訴意旨，就此指摘原判決不當，求予
    撤銷改判，為有理由，應由本院將原判決撤銷改判。爰審酌
    被告曾於85年間犯有詐欺前科，經臺灣板橋地方法院判處有
    期徒刑1年6月，並經本院駁回上訴而確定，此有本院被告甲○○前案紀錄表在卷可稽，雖未構成累犯，然可見其素行不
    良，行為時正值青壯卻不循正當途徑從事商業活動，竟圖以
    行使偽造上述私文書之手段，使告訴人碩晟公司負責人丁○○因而陷於錯誤，誤信其已取得笠達公司授權而與之簽約，
    並因而交付如附表所示之支票 5紙供為擔保，事後卻僅出貨
    約價值98萬元，於交貨時該批貨之有效期限僅剩 4個月，其
    餘部分即未履行，然被告竟仍將供擔保用之支票轉讓予他人
    ，造成被害人碩晟公司負責人丁○○之票據信用受有損害，
    亦同時造成笠達公司之商譽損害，所生之危害非輕，及被告
    犯罪之動機、目的，被告犯後均否認犯行，又迄今仍均未與
    告訴人達成民事和解，犯後態度非佳等一切情狀，量處如主
    文第二項所示之刑，並依修正前刑法第41條第 1項前段規定
    ，諭知易科罰金之折算標準。末查，被告之犯罪時間雖在96
    年 4月24日之前，然因被告於偵查中經傳拘未到，嗣經臺灣
    臺北地方法院檢察署於中華民國96年罪犯減刑條例施行（96
    年7月16日施行）前之92年1月22日發布通緝，但被告並未於
    96年12月31日以前自動歸案接受偵查，而係於前開減刑條例
    施行後之96年 7月27日始經警於臺北市松山區○○○路37號
    11樓處逮捕歸案，故依中華民國96年罪犯減刑條例第 5條之
    規定，自不得依該條例減刑，併予敘明。
伍、沒收：
    按偽造之印章、印文或署押，不問屬於犯人與否，沒收之，
    刑法第219 條定有明文。未扣案偽造之「笠達企業有限公司
    」、「丙○○」之印章各 1枚，係偽造之印章，均應依刑法
    第 219條規定宣告沒收。又未扣案系爭「高境界直銷授權書
    」1 紙，為被告所有並供本件犯罪所用之物，雖未扣案，然
    亦無證據足認業已滅失而不存在，故仍應依刑法第38條第 1
    項第 2款規定宣告沒收。至該授權書業已宣告沒收，故其上
    偽造印章「笠達企業有限公司」、「丙○○」所蓋之印文各
    1 枚，即勿庸重覆沒收，併予敘明。
據上論斷，應依刑事訴訟法第369條第1項前段、第364條、第299
條第1項前段，刑法第2條第1項但書、第216條、第210條、第339
條第 1項、第219條，修正前刑法第55條、第41條第1項前段、第
38條第1項第2款，刑法施行法第1條之1第1項、第2項前段，修正
前罰金罰鍰提高標準條例第 2項，現行法規所定貨幣單位折算新
臺幣條例第2條，判決如主文。
本案經檢察官劉文水到庭執行職務。
中    華    民    國    99    年    1     月    26    日
                  刑事第七庭  審判長法  官  宋明蒼
                                    法  官  楊智勝
                                    法  官  游紅桃
以上正本證明與原本無異。
如不服本判決，應於收受送達後10日內向本院提出上訴書狀，其
未敘述上訴之理由者並得於提起上訴後10日內向本院補提理由書
（均須按他造當事人之人數附繕本）「切勿逕送上級法院」。
                                    書記官  戴伯勳
中    華    民    國    99    年    1     月    27    日
附表：
 ┌──┬────┬───┬────┬──────┬─────┬──┐
 │編號│發 票 日│發票人│票面金額│付   款   人│支票號碼  │備註│
 │    │（民國）│      │（單位：│            │          │    │
 │    │        │      │新臺幣）│            │          │    │
 ├──┼────┼───┼────┼──────┼─────┼──┤
 │ 1  │90.07.05│丁○○│  50萬元│華南商業銀行│GC0000000 │已兌│
 │    │        │（起訴│        │長安分行    │          │現  │
 │    │        │書附表│        │            │          │    │
 │    │        │誤植為│        │            │          │    │
 │    │        │藍美惠│        │            │          │    │
 │    │        │）    │        │            │          │    │
 ├──┼────┼───┼────┼──────┼─────┤    │
 │ 2  │90.07.05│丁○○│  30萬元│同上        │GC0000000 │    │
 ├──┼────┼───┼────┼──────┼─────┤    │
 │ 3  │90.07.20│丁○○│  48萬元│同上        │GC0000000 │    │
 ├──┼────┼───┼────┼──────┼─────┼──┤
 │ 4  │90.07.20│丁○○│ 100萬元│同上        │GC0000000 │退票│
 ├──┼────┼───┼────┼──────┼─────┼──┤
 │ 5  │90.07.20│丁○○│ 100萬元│同上        │GC0000000 │退票│
 ├──┼────┴───┴────┴──────┴─────┼──┤
 │共計│                   328萬元                          │    │
 └──┴──────────────────────────┴──┘
附錄本案論罪科刑法條：
中華民國刑法第216條（行使偽造變造或登載不實之文書罪）
行使第 210 條至第 215 條之文書者，依偽造、變造文書或登載
不實事項或使登載不實事項之規定處斷。
中華民國刑法第210條（偽造變造私文書罪）
偽造、變造私文書，足以生損害於公眾或他人者，處 5 年以下
有期徒刑。
中華民國刑法第339條第1項（普通詐欺罪）
意圖為自己或第三人不法之所有，以詐術使人將本人或第三人之
物交付者，處 5 年以下有期徒刑、拘役或科或併科 1 千元以下
罰金。


司法院資訊處製作；財團法人民間司法改革基金會備份。
